【裁判字號】    98,上訴,324
【裁判日期】    980327
【裁判案由】    擄人勒贖
【裁判全文】
臺灣高等法院刑事判決                 98年度上訴字第324號
上  訴  人  臺灣臺北地方法院檢察署檢察官
被      告  乙○○
指定辯護人  本院公設辯護人陳德仁
上列上訴人因被告擄人勒贖案件，不服臺灣臺北地方法院97年度
重訴緝字第4 號，中華民國97年12月24日第一審判決（起訴案號
：臺灣臺北地方法院檢察署86年度偵字第826 號），提起上訴，
本院判決如下：
    主  文
上訴駁回。
    理  由
一、公訴意旨略以：被告乙○○與共同被告余家淳（業經台灣台
    北地方法院以八十六年度重訴字第三○號判決無罪確定）及
    另一名不詳姓名男子基於意圖勒贖之共同犯意聯絡，於民國
    八十五年十二月二十六日上午八時許，在臺北市○○區○○
    路六十六巷九號前，由被告及另一名不詳姓名男子埋伏在告
    訴人丙○○上址住宅門口，見告訴人丙○○與其司機即告訴
    人甲○○出門欲上車之際，即由被告持手槍抵住告訴人甲○○腰際，另一名歹徒持刀將告訴人丙○○押入車內，喝令坐
    在告訴人甲○○所有車牌號碼ＡＵ—一五五五號汽車後座內
    ，並將二人以手銬銬住，該不詳姓名男子坐後座，被告則擔
    任駕駛，並將手槍交與後座之歹徒，要求告訴人丙○○及甲○○閉上眼睛，不得亂看，告訴人蔡德合未閉眼，被告即恫
    嚇要將之帶下車教訓一頓，該坐於後座之歹徒即拿出膠帶欲
    蒙住告訴人丙○○眼睛，迨車行至臺北市○○區○○路、萬
    和路口（即萬芳捷運站附近），遇紅燈暫停之際，告訴人丙○○乃以左手勒住被告脖子，右手拔起車子鑰匙奮力衝撞車
    門掙脫逃出，告訴人甲○○搖下車窗大喊救命，但無路人相
    助，而被告與該不詳姓名男子亦乘慌亂中逃出，跑至在附近
    接應由共同被告余家淳駕駛出租之車牌號碼ＧＧ—一五三九
    號小客車逃逸。因認被告涉犯懲治盜匪條例第二條第二項、
    第一項第九款擄人勒贖未遂罪嫌云云（懲治盜匪條例於九十
    一年一月三十日公告廢止後，檢察官起訴之犯罪事實，應屬
    刑法第三百四十七條第三項、第一項擄人勒贖未遂罪，業經
    蒞庭檢察官當庭補充）。
二、按犯罪事實應依證據認定之，無證據不得認定犯罪事實；不
    能證明被告犯罪者，應諭知無罪之判決，刑事訴訟法第一百
    五十四條第二項、第三百零一條第一項分別定有明文。此所
    謂認定犯罪事實之證據，無論其為直接或間接證據，均須達
    於通常一般人均不致有所懷疑，而得確信其為真實之程度，
    始得據為有罪之認定，若其關於被告是否犯罪之證明未能達
    此程度，而有合理性懷疑之存在，致使無法形成有罪之確信
    ，根據「罪證有疑、利於被告」之證據法則，即不得遽為不
    利被告之認定（最高法院二十九年上字第三一○五號、四十
    年臺上字第八六號、七十六年臺上字第四九八六號判例參照
    ）。次按告訴人之告訴，係以使被告受刑事追訴為目的，其
    指訴是否與事實相符，仍應調查其他證據，以資審認，必被
    害人所述被害情形，無瑕疵可擊，且就其他方面調查，又與
    事實相符，始足據為有罪判決之基礎（最高法院八十一年度
    臺上字第三五三九號判決參照）。
三、公訴人認被告涉有擄人勒贖未遂罪嫌，無非係以告訴人丙○○、甲○○之指訴、告訴人丙○○於警詢時之指認、履勘筆
    錄、現場圖及通聯紀錄為其主要論據。
四、訊據被告堅詞否認有何擄人勒贖未遂犯行，辯稱：案發當時
    ，伊在臺北市○○區○○路四段七十號十二樓之二住處，並
    未至案發地點，告訴人丙○○於警詢時僅憑口卡指認，指認
    應有錯誤等語。
五、經查：
  (一)證據能力方面：
    按被告以外之人於審判中死亡者，其於檢察事務官、司法警
    察官或司法警察調查中所為之陳述，經證明具有可信之特別
    情況，且為證明犯罪事實之存否所必要者，得為證據，刑事
    訴訟法第一百五十九條之三第三款定有明文。次按刑事訴訟
    法關於證人之訊問，採具結制度，其用意在擔保證言之真實
    性及憑信性，並提高證人之責任心及警戒心，使為誠實之陳
    述，是「具結」乃證言真實性之程序擔保；又刑事訴訟法第
    一百八十六條第一項前段所規定之「具結」，係指「依法」
    有具結義務之人，履行其具結之義務而言，並非所有未令其
    具結之證人所為之陳述即當然無證據能力，是證據能力之有
    無，不能單純以證人是否具結為斷；又九十二年一月十四日
    修正通過之刑事訴訟法施行前（九十二年九月一日施行），
    已繫屬於各級法院之案件，其後之訴訟程序，應依修正刑事
    訴訟法終結之，但修正刑事訴訟法施行前已依法定程序進行
    之訴訟程序，其效力不受影響，刑事訴訟法施行法第七條之
    三定有明文。證人即告訴人丙○○於審判中死亡，有內政部
    戶役政系統個人基本資料查詢在卷可稽（見原審九十七年度
    重訴緝字第四號刑事卷第六十頁），本院審酌告訴人丙○○
    於警詢中之言詞陳述，係於案發之初立即製作，對案發情況
    之記憶當甚為清晰，不致發生一般傳聞證據中證人記憶瑕疵
    之風險，且為證明犯罪事實之存否所必要，又其於偵查中，
    雖未經具結，然其於修正刑事訴訟法施行前，係本於告訴人
    之獨特地位而為陳述，依當時有效之刑事訴訟法並無應具結
    之規定；而余家淳與被告間有共犯之關係，依規定亦無庸具
    結。揆諸前開說明，告訴人丙○○、共同被告余家淳於刑事
    訴訟法修正前所為之陳述，並不因其未具結而無證據能力（
    最高法院九十四年度臺上字第四三九七號判決參照）；至其
    餘資以認定本案之非供述證據（詳後述），亦查無違反法定
    程序取得之情形，依刑事訴訟法第一百五十八條之四反面規
    定，應具證據能力，合先敘明。
  (二)實體方面：
    1.告訴人丙○○、甲○○於八十五年十二月二十六日上午八
      時許，在臺北市○○區○○路六十六巷九號前，遭二名分
      持手槍及水果刀，未蒙面亦未戴手套之成年男子脅迫進入
      車牌號碼ＡＵ—一五五五號汽車後座，告訴人丙○○坐後
      座左側，告訴人甲○○坐後座中間，持刀之男子坐後座右
      側，並以一手銬將告訴人丙○○之右手與告訴人甲○○之
      左手銬住，持槍之男子則坐在駕駛座，將手槍交給持刀之
      歹徒後負責開車，車行至臺北市○○區○○路、萬和路口
      ，遇紅燈停等之際，告訴人丙○○乃以左手勒住坐在駕駛
      座男子之頸部，伸右手拔除汽車鑰匙，告訴人甲○○亦搖
      下車窗呼救，二名男子見狀旋即下車逃逸，並進入共同被
      告余家淳所駕駛車牌號碼ＧＧ—一五三九號小客車，其間
      過程約五分鐘等情，固分據證人即告訴人丙○○、甲○○
      於警詢、偵查及原審審理時指訴綦詳（見臺灣臺北地方法
      院檢察署八十六年度偵字第八二六號偵查卷第九頁至第十
      一頁、第十三頁至第十七頁、第七十五頁、第六十一頁、
      第六十七頁至第七十頁、原審八十六年度重訴字第三十號
      刑事卷第一二一頁至第一二三頁、第一六七頁至第一六八
      頁、第二四一頁至第二四二頁、同上原審重訴緝卷第六十
      五頁反面至第六十七頁）。告訴人丙○○雖於八十六年十
      二月二十六日晚間十時許第二次警詢時亦指證：「（警方
      所提供檔案照片乙○○，是否今日挾持你的嫌犯？你能否
      指認相片？）經我仔細檢視相片，警方所調檔案相片嫌犯
      乙○○就是今日挾持我歹徒其中一個沒錯。（乙○○持何
      武器？如何挾持你及甲○○？）該葉姓歹徒持槍喝令司機
      高某進入車內，高某進入駕駛座後，又令高某爬到車後座
      ，葉姓歹徒再將手槍交給坐在後座之歹徒。（如何確定乙○○犯案？）因葉姓歹徒較兇狠，且持槍挾持我們二人，
      從頭到尾我都看得很清楚，該歹徒坐在前駕駛座，故面貌
      我看得較清楚，所以警方提示檔案照片即被我一眼認出。
      」云云（見同上偵查卷第十一頁）。
    2.然告訴人丙○○於八十五年十二月二十六日上午十時十分
      許第一次警詢時陳稱：「持槍歹徒趁我欲上車前座時，以
      槍抵住我腰際，要我上車後座，另司機甲○○被乙名持刀
      歹徒押往車後座中間位置，由持槍歹徒開車，持刀歹徒坐
      在該車右後座，上車後持槍歹徒將手槍交給後座持刀歹徒
      。」云云（見同上偵查卷第九頁反面至第十頁），告訴人
      甲○○於同日上午九時三十分許第一次警詢則稱：「在住
      宅門口我發動車輛，董事長（即丙○○）步出門口，一名
      歹徒持手槍抵住我腰際說不要動，我坐進駕駛座，歹徒說
      坐後面，叫我從二椅中間跨到後座，另一名歹徒持一把水
      果刀令董事長坐入車內後座，駕駛座的後方，我坐中間，
      持刀歹徒坐後右座，持槍歹徒當駕駛，同時把槍交給後座
      之歹徒。」云云（見同上偵查卷第十三頁反面），是二人
      於案發之初，就案發時究分遭何人、持何兇器脅迫上車一
      節，彼此證述已相齟齬。
    3.案發後，警方係根據路人記下歹徒逃逸時所搭乘小客車之
      車牌號碼ＧＧ—一五三九號，而循線查出該車為共同被告
      余家淳所承租，因告訴人等指述本案有共犯，而調取余家
      淳之前科，發現余家淳另案槍砲案件之共犯為乙○○，且
      向當地管區派出所查訪結果，得知二人往來密切，始調出
      乙○○之口卡供告訴人指認，並未進行真人指認等情，業
      據承辦本案警員蔡世垂、徐鵬程、陳四平、施國欽於原審
      審理時證述在卷（見同上原審重訴卷第二十六頁反面、第
      三十三頁、第三十八頁反面至第三十九頁、第一○六頁、
      第六十四頁至第六十七頁）。
    4.案發過程既僅短短五分鐘，告訴人丙○○當時又係坐在持
      槍歹徒所坐駕駛座之正後方，此為告訴人丙○○、甲○○
      於警詢時一致陳述在卷，業如前述，衡情告訴人丙○○應
      僅能看見持槍歹徒之後腦杓或側臉，難以長時間清楚窺見
      該名歹徒長相之全貌，又如告訴人丙○○於警詢所陳告訴
      人丙○○係利用停等紅燈之際自後以左手勒住駕駛座歹徒
      ，右手拔取汽車電門鑰匙，歹徒見狀即行下車逃逸等情以
      觀，告訴人丙○○與駕駛座上之歹徒短暫接觸時目光顯非
      全然專注於位駕駛座之歹徒臉上，其於八十六年十二月二
      十六日晚間十時許第二次警詢時竟稱：「從頭到尾我都看
      得很清楚，該歹徒坐在前駕駛座，故面貌我看得較清楚」
      云云，顯與常情有違。況於八十六年一月十五日警詢時，
      及同年二月十四日檢察官訊問時，經告訴人甲○○當場指
      認被告乙○○本人結果，告訴人甲○○均答稱：被告乙○○並非案發時挾持其或丙○○之人等語（見同上偵查卷第
      六十一頁、第六十七頁反面至第六十八頁），檢察官於同
      年月二十六日將被告乙○○於同年月十四日偵查時當庭所
      拍攝之相片（見同上偵查卷第七十四頁），供告訴人丙○○指認，告訴人丙○○亦答稱：沒見過，因時間很短，我
      不能確認等語（見同上偵查卷第七十五頁），是指認人即
      告訴人丙○○於案發之初對被告所為之第一次相片指認，
      依案發時其所處之環境，是否確能對犯罪行為人觀察明白
      ，其依憑個人之知覺及記憶所為之指認是否客觀可信，且
      警方所提供告訴人丙○○所指認乙○○之檔案照片（見同
      上偵查卷第四十四頁），又係距離案發九個月前即八十五
      年三月間所拍攝之舊相片，其是否因單一相片指認而受誘
      導或暗示，能否正確指認，已非無疑。再者，依告訴人丙○○、甲○○二人於警訊所述擔任駕駛者，身高約一七一
      公分（見同上偵查卷第十頁、第十四頁），然依卷附被告
      乙○○之檔案照片所示，顯然未逾一百七十公分（見同上
      偵查卷第二十三頁），亦與被告乙○○之身高體形未臻相
      符，復審之告訴人甲○○於八十六年一月十五日警訊時再
      度表示被告乙○○不是挾持伊之人，亦不確定被告乙○○
      是否為挾持告訴人丙○○之人，並表示該挾持丙○○之人
      進入車內即坐在駕駛座開車，所以對他面貌沒有什麼深刻
      的印象等語（見同上偵查卷第六十一頁反面），是當時坐
      在駕駛座右後方之告訴人甲○○即無法明白辨識駕駛者之
      容貌，何以坐於駕駛座正後方之告訴人丙○○卻能清晰辨
      識駕駛者之容貌，容與常理有悖。是告訴人丙○○於警訊
      時憑警提示被告乙○○口卡影本及檔案照片為單一指訴，
      自難盡採為不利被告乙○○之證據。
    5.矧扣案手銬一副及水果刀一把，經原審囑託內政部刑事警
      察局進行指紋鑑定結果，送鑑之手銬及水果刀經該局以氰
      丙烯酸酯法處理結果，均未發現可資比對指紋，此有該局
      八十七年八月二十八日八十七刑紋字第六一○二八號函、
      八十八年八月二日（八八）刑紋字第七四五○五號函在卷
      可稽（見同上原審重訴卷第一七○頁、第三○七頁）。且
      案發當時，共同被告余家淳駕駛車牌號碼ＧＧ—一五三九
      號小客車，並未在臺北市○○區○○路、萬和路口搭載被
      告，被告於案發當時，係與女友劉憶臻在臺北市○○區○○路四段七十號十二樓之二住處等情，復分據共同被告余
      家淳於原審審理時供述（見同上原審重訴卷第一三七頁反
      面、第二七六頁反面、第三二六頁反面），及證人劉憶臻
      於偵查中結證在卷（見同上偵查卷第七十頁反面至第七十
      一頁），是案發當日告訴人等是否確遭被告持手槍強押上
      車，共同被告余家淳在臺北市○○區○○路、萬和路口，
      駕車所搭載之人是否確係被告乙○○，亦非全無疑問。
    6.綜上所述，足見被告乙○○辯解，應非子虛。公訴人所提
      證據及指出證明之方法，無從說服本院形成被告所涉擄人
      勒贖未遂犯行有罪之心證，此外，復查無其他積極證據足
      資認定被告涉有公訴人所指之上述犯行，既不能證明被告
      犯罪，參諸首揭說明，自應為無罪之諭知。
六、檢察官上訴意旨略以：依據證人丙○○、甲○○於警詢、偵
    查及原審之證述，證人丙○○、甲○○於案發當日民國八十
    五年十二月二十六日八時許，在臺北市○○區○○路六十六
    巷九號（即證人丙○○住處）前，遭二名歹徒挾持乘坐車牌
    號碼ＡＵ─一五五五號自用小客車，證人丙○○坐在駕駛座
    之後方。途中證人丙○○與其中一名擔任駕駛之歹徒發生扭
    打，其以手勒住該名歹徒之脖子，二人確有近距離接觸，並
    非原審判決所認定之「僅能看見持槍歹徒之後腦杓或側臉，
    難以長時間清楚窺見該名歹徒長相之全貌。」（原判決第五
    頁倒數第六行）類此遭歹徒挾持之事件，並非尋常生活經驗
    ，印象必然深刻，而證人丙○○係於案發當日十時（距案發
    時間僅二時）及二十二時記憶猶新時，即接受警察詢問，故
    能清楚描述該名歹徒之樣貌、衣著及年齡等特徵，並明確指
    認被告即該名歹徒（詳參八十五年十二月二十六日二次警詢
    筆錄，偵卷第九頁至第十二頁）。另扣案手銬及水果刀係證
    人即當時臺北市政府警察局文山一分局警備隊隊員黃明福於
    案發後，趕赴現場解開證人丙○○、甲○○時所查扣，衡情
    該名擔任駕駛之歹徒係持槍枝（未接觸水果刀），另由坐於
    後座之歹徒控制證人丙○○、甲○○之行動（上手銬），況
    遭挾持過程中雙方曾有扭打，亦有可能造成指紋證據之磨滅
    ，故扣案水果刀、手銬未鑑驗出被告之指紋，亦符常情，尚
    不足為有利於被告之認定，原審認定事實尚有未洽，為此提
    起本件上訴云云，惟查：(一)告訴人丙○○於警詢時之指訴時
    警方提供之單一被告之口卡片、檔案照片影本供告訴人辨識
    ，並非由告訴人丙○○於眾多嫌犯照片中檢出被告乙○○一
    人，是此指認過程即有使告訴人丙○○受有指認對象之暗示
    ，其憑信性本有可議之處，況於檢察官訊問時距案發當時不
    過三個月，對此突發事件之記憶當不致模糊遺忘，告訴人丙○○卻於檢察官提示被告乙○○、余家淳到案時所拍攝之彩
    色照片供告訴人丙○○辨識，告訴人丙○○則明確說明未件
    過照片中之人士，已如前述，是告訴人丙○○於警訊時之指
    認程序不僅不具憑信性，且事後又與偵查中所言相左，自難
    以告訴人丙○○片面指訴，為被告蔡富郎有罪之認定。(二)再
    者，刑事訴訟法第一百六十一條第一項規定：檢察官就被告
    犯罪事實，應負舉證責任，並指出證明之方法。因此，檢察
    官對於起訴之犯罪事實，應負提出證據及說服之實質舉證責
    任，不能僅提出質疑，即豁免其實質舉證責任。上訴意旨雖
    指，扣案之手銬及水果刀上未有被告乙○○之指紋，依當時
    情狀以觀與常理無違，不足為有利於被告乙○○之認定云云
    ，然該扣案之手銬、水果刀即無被告乙○○之指紋，在無其
    他積極之證據證明被告乙○○曾經使用之情況下，又如何為
    被告乙○○不利之認定，檢察官就此未進一步舉證，本院自
    無從憑扣案之水果刀及手銬為被告乙○○不利之認定，綜此
    ，檢察官所舉之事證無法使本院形成被告葉富有罪之確信，
    復不能單憑質疑原判決證據採擷，以推測或擬制之方法為被
    告乙○○有罪之積極證據，是檢察官此部分上訴所指，自難
    謂當。(三)又無辜推定乃刑事訴訟之基本原則，倘檢察官所提
    出之證據，不足為被告有罪之積極證明，或其指出證明之方
    法，無從說服法院以形成被告有罪之心證，基於無辜推定原
    則，自應諭知被告無罪。本件檢察官所為訴訟上之證明，於
    通常一般人仍有合理之懷疑存在，未能達於可確信為真實之
    程度，原審因而諭知被告乙○○無罪之判決，並無違誤。檢
    察官執此前詞提起上訴為無理由，應予駁回。
據上論斷，應依刑事訴訟法第三百六十八條，判決如主文。
本案經檢察官陳大偉到庭執行職務
中    華    民    國    98    年    3     月    27    日
            刑事第十五庭  審判長法  官  吳昭瑩
                                法  官  李正紀
                                法  官  李釱任
以上正本證明與原本無異。
如不服本判決，應於收受送達後10日內向本院提出上訴書狀，其
未敘述上訴之理由者並得於提起上訴後10日內向本院補提理由書
（均須按他造當事人之人數附繕本）「切勿逕送上級法院」。
                                書記官  張玉如
中    華    民    國    98    年    3     月    27    日


司法院資訊處製作；財團法人民間司法改革基金會備份。
